【裁判字號】    98,台上,2338
【裁判日期】    981210
【裁判案由】    請求返還房屋
【裁判全文】
最高法院民事判決            九十八年度台上字第二三三八號
上  訴  人  長榮新城公寓大廈管理委員會
法定代理人  乙○○
訴訟代理人  張仁懷律師
被 上訴 人  台南市政府
法定代理人  甲○○
訴訟代理人  林聯輝律師
上列當事人間請求返還房屋事件，上訴人對於中華民國九十八年
六月三十日台灣高等法院台南分院第二審判決（九十八年度上字
第三九號），提起上訴，本院判決如下：
    主  文
原判決關於命上訴人遷讓返還房屋，暨該訴訟費用部分廢棄，發
回台灣高等法院台南分院。
    理  由
本件被上訴人主張：坐落台南市○○路一號第一、二、三層房屋
（下稱系爭房屋），為長榮新城公寓大廈（下稱長榮新城）國民
住宅社區管理站，依內政部民國七十四年八月十九日台內營字第
三三七六○九號函（下稱內政部七十四年函）示，登記為台南市
所有，伊為管理人。上訴人前於九十三年間經伊依據國民住宅管
理維護基金收支保管及運用辦法（下稱國宅基金保管及運用辦法
）第四、五、九條及國民住宅條例（下稱國宅條例）第二十二條
之一之規定，報請內政部營建署同意其以原核定成本價購系爭房
屋作為辦公室使用。詎上訴人未經伊同意，擅將系爭房屋出租予
一審共同被告曹天霞（即荃鼎企業社）經營商業，並置伊多次函
催回復原狀不理。上訴人已違反國宅條例及台南市市有財產管理
自治條例第四十條第四項、第十六條之規定，伊乃收回上訴人對
系爭房屋之管理權。爰依民法第七百六十七條物上請求權之規定
，求為命上訴人將系爭房屋騰空返還予伊之判決（被上訴人起訴
請求曹天霞返還房屋部分，經原審判決曹天霞敗訴，未據其聲明
不服而告確定。非本院審理範圍，茲不贅述之）。
上訴人則以：系爭房屋係伊以長榮新城社區管理維護基金所價購
，該基金來自長榮新城國民住宅售價百分之二．五之提撥款及其
存款孳息收入，雖因內政部七十四年函示，暫時登記為台南市所
有，該房屋所有權實屬全體區分所有權人，由伊負責管理維護。
被上訴人已於九十五年九月二十六日交付系爭房屋所有權狀予伊
，伊並自行負責繳交水、電費及房屋、土地等稅。被上訴人不得
基於形式上所有權人之地位，要求實質所有權人即伊返還系爭房
屋。伊將系爭房屋出租予曹天霞營業，與伊究否為系爭房地之真
正所有權人無涉，被上訴人不得以此請求返還系爭房屋等語置辯
。
原審廢棄第一審所為被上訴人敗訴之判決，改為判決如其聲明，
無非以：系爭房屋為政府直接興建之長榮新城國民住宅，已納入
國民住宅售價，依國宅基金保管及運用辦法之規定及內政部七十
四年函示意旨，於九十三年一月三十日登記為台南市所有，被上
訴人為管理人。上訴人價購系爭房屋，係作為辦公室之用，惟自
九十五年九月十六日起出租予曹天霞營商等情，為兩造不爭之事
實。上訴人雖抗辯稱系爭房屋真正之所有權人為長榮新城社區全
體區分所有權人云云，然：依國宅條例第三條、第十八條之一、
第二十二條之一，及國宅基金保管及運用辦法第二、三、四、五
、九條之規定，佐以國宅條例第十八條之一、第二十二條之一之
修法理由，可知國民住宅管理維護基金（下稱國宅基金），如係
由國民住宅售價之百分之二．五所提撥，仍以直轄市及縣（市）
國民住宅主管機關為管理機關，尚難認該基金係屬國民住宅全體
住戶所共有，並得由其組成之管理委員會管理之。查被上訴人九
十六年七月十八日（檢送長榮新城國宅基金帳面餘額統計表）函
，已載明該基金收入包括「房地總售價回饋百分之二．五」，而
依被上訴人都市發展局九十三年五月七日（覆上訴人住戶臨時大
會決議事項）函所載：「大會通過本國宅社區以成本價購長勝路
一號……乙案，將依國民住宅管理維護基金收支保管及運用辦法
於年度基金編列（由台南市長榮新城國宅社區管理基金專戶項下
支付）價購。」，可明長榮新城國宅基金係被上訴人依預算法所
編列，難認係屬該社區全體住戶所共有，亦足見營建署九十六年
六月二十二日營署宅字第○九六二九○九九三九號函示：「二依
據國民住宅管理維護基金收支保管及運用辦法第四條、第五條規
定，社區管理辦公場所等價購費用，係由國民住宅售價百分之二
‧五之提撥款及其存款孳息收入支應。惟以該管理維護基金價購
之管理站、活動中心及其他設施，產權係登記為各直轄市、縣（
市）政府所有」，與內政部七十四年函示：「國民住宅管理維護
基金之來源為由國民住宅售價之提撥款及其存款孳息，非住戶所
有，以基金購置之國宅社區管理站，其產權應登記為縣（市）有
，管理機關為縣（市）政府」意旨相同，是國宅基金在撥交予管
理委員會之前，尚非屬該國宅住戶全體所共有。上訴人雖於九十
五年四月間依公寓大廈管理條例申請報備成立在案，惟其前已於
九十三年二月十三日向被上訴人申請價購系爭房屋作為辦公室使
用，經被上訴人報請營建署於同年月十一日函覆同意以原核定成
本價，價購系爭房屋作為「辦公室」使用，均在被上訴人就國民
住宅售價提撥百分之二．五之基金取得依法登記系爭房屋所有權
之後。嗣營建署雖已於九十四年五月二日收受系爭房屋價購款，
並被上訴人於九十五年九月二十六日函送系爭房屋及其坐落土地
之所有權狀予上訴人保管，且於九十六年七月十八日依國民住宅
條例第十八條之一規定，函知上訴人於扣除價購系爭房屋等之價
購款後，將國宅基金餘額撥交上訴人作為公共基金；然系爭房屋
仍登記為台南市所有，尚未移轉登記為上訴人名義。是上訴人出
租系爭房屋之時間雖在營建署同意其價購並收受系爭房屋價購款
之後，但仍在其未取得系爭房屋所有權之前，其出租行為顯然違
反其當初申請價購系爭房屋之目的及用途。依民法第七百五十八
條規定，系爭房屋仍為登記所有權人台南市所有，上訴人抗辯稱
自九十四年五月二日起系爭房屋為長榮新城社區全體區分所有人
共有，其為管理人云云，要屬無據。至上訴人主張兩造間就系爭
房屋有借名登記契約存在之情，既為被上訴人所否認，上訴人復
未能舉證證明之，自不足採。是上訴人無權違反當初價購系爭房
屋之使用用途（辦公室），將系爭房屋出租營商；被上訴人本於
系爭房屋之管理人地位，依所有物返還請求權之法律關係，請求
上訴人將系爭房屋內所有物品全部遷出並返還上開房屋，洵屬正
當等詞，為其判斷之基礎。
查系爭房屋為政府直接興建之國民住宅，依國宅基金保管及運用
辦法之規定及內政部七十四年函示意旨，於九十三年一月三十日
登記為台南市所有，被上訴人為管理人。上訴人於同年二月十三
日申請價購系爭房屋作為辦公室之用，經內政部營建署同意，並
於九十四年五月二日收受價金完畢。被上訴人於九十五年九月二
十六日函送系爭房屋及其坐落土地之所有權狀予上訴人保管，並
於九十六年七月十八日將已扣除系爭房屋價購款之國宅基金餘額
移撥予與上訴人作為公共基金等情，為原判決認定之事實。果爾
，上訴人得使用收益系爭房屋似為被上訴人交付使然。則被上訴
人究係何時將系爭房屋交付上訴人？其交付所本法律關係為何？
交付時有無就其使用方法加以限制，並就違約使用為得收回法律
效果之約定？倘被上訴人交付系爭房屋係在上訴人申購系爭房屋
之先，則上訴人申購獲准，以國宅基金付清價金，並經被上訴人
交付所有權狀後，上訴人使用系爭房屋之權利法律關係有無變動
？被上訴人究係依據何種法律關係得剝奪（終止或解除）上訴人
使用系爭房屋之原有權利，使上訴人失其占有之權源？在在攸關
被上訴人可否以上訴人為無權占有，對其主張所有物返還請求權
之判斷，自有細究釐清之必要。乃原審未察，徒以系爭房屋仍登
記為台南市所有，上訴人尚未取得所有權登記，其違反申購目的
使用系爭房屋，即認其為無權占有，率為上訴人敗訴之判決，自
嫌速斷，於法不無違誤。上訴論旨，指摘原判決不當，聲明廢棄
，非無理由。
據上論結，本件上訴為有理由。依民事訴訟法第四百七十七條第
一項、第四百七十八條第二項，判決如主文。
中    華    民    國  九十八  年   十二   月    十    日
                      最高法院民事第七庭
                          審判長法官  劉  福  聲
                                法官  鄭  玉  山
                                法官  黃  義  豐
                                法官  劉  靜  嫻
                                法官  袁  靜  文
      本件正本證明與原本無異
                                      書  記  官
中    華    民    國  九十八  年   十二   月  二十三  日
                                                      Ｅ


司法院資訊處製作；財團法人民間司法改革基金會備份。
